【裁判字號】    98,訴,2142
【裁判日期】    980930
【裁判案由】    槍砲彈藥刀械管制等
【裁判全文】
臺灣板橋地方法院刑事判決              98年度訴字第2142號
公  訴  人  臺灣板橋地方法院檢察署檢察官
被      告  甲○○
指定辯護人  本院公設辯護人  丁○○
上列被告因違反槍砲彈藥刀械管制條例等案件，經檢察官提起公
訴（97年度偵字第29748 號），本院判決如下：
    主  文
甲○○幫助以加害生命、身體之事，恐嚇他人致生危害於安全，
處有期徒刑陸月，如易科罰金，以新臺幣壹仟元折算壹日。
    事  實
一、緣成年人王齡毅（由臺灣板橋地方法院檢察署發布通緝中）
    因土地買賣糾紛，對乙○○、丙○○父子二人心生不滿，遂
    基於恐嚇之犯意，計劃持具殺傷力之巴西製90手槍1 支（含
    彈匣及滅音器各1 個，槍枝管制編號：0000000000）及子彈
    2 顆向乙○○、丙○○之住處開槍射擊；嗣王齡毅於民國97
    年9 月18日晚間，在臺北縣泰山鄉○○路315 號熱浪溫泉汽
    車旅館（下稱熱浪旅館）前，向甲○○表示欲槍擊恐嚇乙○○、丙○○之住處，商請甲○○先前往乙○○、丙○○之住
    處觀察有無警員在附近巡邏，如有則立即以電話通知王齡毅
    ，甲○○因此基於幫助王齡毅實行恐嚇行為之犯意，於97年
    9 月19日凌晨1 、2 時許，單獨乘坐計程車前往乙○○、丙○○設於臺北縣新莊市○○路101 巷26號4 樓之住處附近下
    車，再步行前往乙○○、丙○○之住處，巡視該處有無警員
    巡邏，旋王齡毅於同（19）日凌晨2 時31分許自行攜帶上開
    手槍及子彈並單獨騎乘機車前往上址，直接朝上址4 樓陽台
    射擊2 槍，以此加害生命、身體之事恫嚇乙○○、丙○○，
    使其等心生畏懼而致生危害於安全，王齡毅再攜帶上開手槍
    自行逃逸，甲○○則單獨返回熱浪旅館後再搭車返回雲林。
    嗣乙○○、丙○○報警處理，王齡毅遂於97年9 月20日上午
    7 至9 時許打電話予甲○○，表示其欲向警方聯繫報繳上開
    槍枝，並指示甲○○北上至熱浪旅館對面某工廠外雜物堆內
    取出上開槍枝並放置於雲林縣虎尾鎮新公園旁電塔下方草叢
    內，其會通知警方前往取出槍枝，甲○○乃依王齡毅之指示
    ，於同日中午至上述雜物堆取出槍枝後旋搭車返回雲林縣虎
    尾鎮，並於同日下午5 、6 時許將上開槍枝放置於前揭電塔
    下方，嗣王齡毅於同日晚上8 時21分許以電話將上開槍枝藏
    放地點告知臺北縣政府警察局新莊分局偵查員徐志偉，臺北
    縣政府警察局新莊分局再派員根據此線索於翌（21）日凌晨
    0 時56分許在該電塔旁取出上開手槍1 枝（含彈匣及滅音器
    各1 個）。
二、案經丙○○訴由臺北縣政府警察局新莊分局報請臺灣板橋地
    方法院檢察署檢察官偵查起訴。
    理  由
壹、程序方面：
  一、按被告以外之人於審判外之言詞或書面陳述，除法律有規
      定者外，不得作為證據，刑事訴訟法第159 條第1 項定有
      明文，此乃傳聞證據之法則。次按傳聞法則之重要理論依
      據，在於傳聞證據未經當事人之反對詰問予以核實，乃予
      排斥，惟若當事人已放棄對原供述人之反對詰問權，於法
      院審判時表明同意該等傳聞證據可作為證據，基於證據資
      料愈豐富，愈有助於真實發現之理念，並貫徹刑事訴訟法
      修法加重當事人進行主義之精神，確認當事人對於證據能
      力有處分權之制度，傳聞證據經當事人同意作為證據，法
      院認為適當者，亦得為證據。另當事人於調查證據時，對
      於傳聞證據表示「沒有意見」、「對於證據調查無意見」
      ，而未於言詞辯論終結前聲明異議，應視為已有將該等傳
      聞證據採為證據之同意，此刑事訴訟法第159 條之5 規定
      甚明。
  二、查被告及指定辯護人於本院準備程序及審理時已表明對於
      證人丙○○、乙○○等被告以外之人於審判外之言詞陳述
      之證據能力均無意見，迄辯論終結前均未聲明異議，依刑
      事訴訟法第159 條之5 第2 項規定，視為被告於審判程序
      已同意作為證據，本院審酌該言詞陳述均非違法取得，亦
      無證明力明顯過低之情形，均得採為證據。
貳、有罪部分：
  一、上揭事實，業據被告甲○○於本院審理時坦承不諱，並經
      證人丙○○、乙○○於警詢及偵查中證述明確，並有被害
      人住處遭槍擊後之現場照片影本10張附卷可稽；又警方起
      出之上開槍枝，經內政部警政署刑事警察局（下稱刑事警
      察局）鑑定結果，該槍枝係巴西製90手槍（含彈匣），槍
      枝管制編號：0000000000，屬口徑9mm 制式半自動手槍，
      槍管內具陸條右旋來復線，擊發功能正常，可供擊發同口
      徑制式子彈使用，具殺傷力，有該局97年11月14日刑鑑字
      第0970156139號槍彈鑑定書1 份在卷可憑；再者，警方起
      出之上開槍枝，與乙○○住處遭槍擊後所遺留之彈殼1顆
      ，經刑事警察局鑑定結果，其彈底特徵紋痕相吻合，認乙○○住處遭槍擊後所遺留之彈殼係由警方起出之上開槍枝
      所擊發，亦有刑事警察局97年11月20日刑鑑字第09701784
      05號函1 紙附卷可參。綜上所述，被告之自白與事實相符
      ，本案事證明確，被告之犯行應堪認定。
  二、按刑法上之幫助犯，係對於犯罪與正犯有共同之認識，而
      以幫助之意思，對於正犯資以助力，而未參與實施犯罪之
      行為者而言（最高法院88年度臺上字第1270號判決要旨參
      照）。是以，如未參與實施犯罪構成要件之行為，且係出
      於幫助之意思提供助力，即屬幫助犯，而非共同正犯。查
      被告於警詢時已陳明：「王齡毅是請我幫他把風，我沒有
      開槍，因為王齡毅告知我，不想讓太多人知道開槍這件事
      」等語在卷，且卷附案發現場之監視器錄影畫面翻拍照片
      亦顯示係一男子單獨騎乘機車至被害人住處開槍後旋騎車
      逃逸，被告並未參與開槍之行為。由是觀之，被告僅到場
      為王齡毅把風，並未參與開槍恐嚇之構成要件行為，且無
      任何積極證據顯示被告與王齡毅間有共同犯恐嚇罪之意思
      聯絡，是被告應係基於幫助王齡毅犯恐嚇罪之意思，為王
      齡毅到場把風，而未參與恐嚇之構成要件行為。按王齡毅
      對被害人乙○○、丙○○之住處開槍射擊，係以加害生命
      、身體之事恐嚇乙○○、丙○○，構成刑法第305 條之恐
      嚇罪。則被告甲○○所為，應係犯刑法第30條第1 項前段
      、第305 條之幫助恐嚇罪。被告以一幫助行為，幫助王齡
      毅同時向乙○○、丙○○恐嚇，係想像競合犯，應從一幫
      助恐嚇罪處斷。被告基於幫助之犯意，對王齡毅之恐嚇犯
      行提供把風之助力，為幫助犯，爰依刑法第30條第2 項之
      規定，按正犯之刑減輕之。公訴意旨認被告與王齡毅間有
      犯意之聯絡及行為之分擔，為正同正犯云云，容有違誤，
      應予更明。爰審酌被告未曾受有期徒刑以上之刑之宣告（
      見臺灣高等法院被告前案紀錄表），其幫助王齡毅至被害
      人住處開槍恐嚇之行為，嚴重危害社會治安，且使被害人
      心生畏怖，惡性非輕，惟其犯後坦承犯行，且協助王齡毅
      報繳槍枝，態度良好等一切情狀，量處如主文所示之刑，
      並諭知如易科罰金之折算標準。又共同犯罪行為，始由正
      犯各負全部責任；幫助犯僅對犯罪構成要件以外之行為為
      加工，且無共同犯罪之意思，自不適用責任共同之原則。
      扣案之上開槍枝，係正犯王齡毅所有、供恐嚇所用之物，
      被告僅係幫助王齡毅把風而已，既非與之共同謀議實行犯
      罪，即無各負全部責任可言，自不得於本案諭知沒收扣案
      之上開槍枝（參考最高法院87年台上字第3733號判決意旨
      ），附此敘明。
參、不另為無罪諭知部分：
  一、公訴意旨另以：被告甲○○與王齡毅間基於犯意之聯絡，
      共同持有上開具有殺傷力之巴西製手槍及子彈，因認被告
      涉犯槍砲彈藥刀械管制條例第8 條第4 項之未經許可持有
      可發射子彈具有殺傷力之槍枝罪嫌及同條例第12條第4 項
      之未經許可持有子彈罪嫌云云。
  二、惟按犯罪事實應依證據認定之，無證據不得認定犯罪事實
      ；又不能證明被告犯罪者，應諭知無罪之判決；刑事訴訟
      法第154 條第2 項、第301 條第1 項分別定有明文。又認
      定不利於被告之事實，須依積極證據，苟積極證據不足為
      不利於被告事實之認定時，即應為有利於被告之認定，更
      不必有何有利之證據（最高法院30年上字第816 號判例參
      照）。另刑事訴訟法第161 條已於91年2 月8 日修正公布
      ，其第1 項規定：檢察官就被告犯罪事實，應負舉證責任
      ，並指出證明方法。因此，檢察官對於起訴之犯罪事實，
      應負提出證據及說服之實質舉證責任。倘其所提出之證據
      ，不足為被告有罪之積極證明，或其指出證明之方法，無
      從說服法院以形成被告有罪之心證，基於無罪推定之原則
      ，自應為被告無罪判決之諭知（最高法院92年度臺上字第
      128 號判例參照）。末按槍砲彈藥刀械管制條例關於未經
      許可無故持有槍彈罪之成立，除行為人客觀上有「持有」
      槍彈之行為外，尚須其有未經許可無故持有槍彈之主觀犯
      意始能成立。苟行為人主觀上欠缺此犯意，祇因偶然之事
      由，而有短暫執持該槍彈之舉動，此單純之「舉動」尚難
      與應受違法評價之持有槍彈犯罪行為等視。故所謂持有，
      係指在實力支配管領之下而言，若只係把玩槍枝，自不構
      成非法持有（最高法院79年度臺上字第2779號判決意旨參
      照），更遑論基於受他人委託報繳槍枝之目的而短暫執持
      該槍枝之行為，尤不能評價為非法持有槍枝之犯罪行為。
  三、公訴人認被告涉犯槍砲彈藥刀械管制條例第8 條第4 項、
      第12條第4 項之未經許可持有具殺傷力之槍枝及子彈罪嫌
      ，無非係以：(一)被告坦承知悉王齡毅持有上開槍彈。(二)證
      人丙○○、乙○○證述其住處遭槍擊等語。(三)上開手槍具
      有殺傷力，且上開手槍射擊後之彈頭、彈殼與乙○○住處
      遭槍擊之彈殼、彈底特徵紋痕吻合，有槍枝初步檢視承辦
      人員履歷資料、臺北縣政府警察局槍枝初步檢視報告表、
      內政部警政署刑事警察局97年11月14日刑鑑字第09701561
      39號槍彈鑑定書、97年11月20日刑鑑字第097017 8405 號
      函各1 份附卷可憑。(四)被告於案發前，曾至乙○○住處附
      近，有被告所持用之0000000000號行動電話雙向通聯紀錄
      及基地臺位置1 份在卷可稽。(五)不明歹徒騎乘機車至乙○○、丙○○之住處開槍後逃逸，有監視器調閱情形一覽表
      、監視器調閱分布圖各1 份、監視器翻拍照片11張、現場
      附近照片28張在卷可參，為其論罪憑據。訊據被告堅決否
      認有與王齡毅共同持有上開手槍及子彈之犯行，辯稱：伊
      從未持有上開槍枝及子彈，案發後因王齡毅打電話向伊表
      示欲向警方報繳上開槍枝，要伊北上至熱浪旅館對面某工
      廠外雜物堆內取出上開槍枝並放置於雲林縣虎尾鎮新公園
      旁電塔下方草叢內，其會通知警方前往取出槍枝，伊始依
      王齡毅之指示辦理完畢後，再電話通知王齡毅等語。經查
      ：
    (一)、王齡毅於97年9 月20日18時45分以0000000000號電話撥
        打臺北縣政府警察局新莊分局偵查員徐志偉所使用之電
        話，惟徐志偉未接，王齡毅又於同日20時21分再以上開
        電話聯絡偵查員徐志偉，並向徐志偉表示上述槍擊案之
        涉案槍枝放置於雲林縣虎尾新公園游泳池旁邊一座紅白
        相間之電塔下方，請該分局派員前往取槍，其本身不會
        出面投案等情，有臺北縣政府警察局新莊分局偵查隊長
        洪俊義所製作之公務電話紀錄1 紙附卷可憑，又臺北縣
        政府警察局新莊分局根據此一線索，派員於翌（21）日
        凌晨0 時56分許在上述電塔旁取出上開手槍1 枝（含彈
        匣及滅音器各1 個）乙節，亦有臺北縣政府警察局新莊
        分局97年10月5 日北縣警新偵字第00970044147 號刑事
        案件報告書1份在卷可參，足認被告辯稱：案發後因王
        齡毅打電話向伊表示欲向警方報繳上開槍枝，要伊北上
        至熱浪旅館對面某工廠外雜物堆內取出上開槍枝並放置
        於雲林縣虎尾鎮新公園旁電塔下方草叢內，其會通知警
        方前往取出槍枝，伊始依王齡毅之指示辦理完畢後，再
        電話通知王齡毅，伊並無持有上開槍枝之犯意等情，應
        堪採信。
    (二)、偵卷所附案發現場之監視器錄影畫面翻拍照片顯示本案
        係一男子單獨騎乘機車至被害人住處開槍後旋騎車逃逸
        ，被告僅在場把風，而未參與開槍恐嚇之犯行，此外無
        任何證據足資認定被告曾單獨持有或與王齡毅共同持有
        上開槍枝及子彈，從而被告辯稱：伊從未持有上開槍枝
        及子彈乙節，尚非無據。
    (三)、檢察官提出之前揭證據，僅能證明被告甲○○知悉王齡
        毅持有具殺傷力之槍枝及子彈，並基於幫助恐嚇之意思
        ，為王齡毅到場把風，幫助王齡毅持槍射擊被害人乙○○、丙○○之住處而已，不能證明被告與王齡毅間有共
        同持有上開槍枝及子彈之犯意聯絡及行為分擔。
  四、綜上所述，被告係基於受王齡毅委託報繳上開槍枝之目的
      ，依王齡毅之指示取出上開槍枝並放置在指定之地點，再
      由王齡毅通知警方起出該槍枝，顯見被告主觀上並無持有
      、支配該槍枝之意思。本件公訴人所提出之證據或所指出
      之證明方法，均不足為被告非法持有具殺傷力槍枝及子彈
      之積極證明，或說服本院形成被告有罪之心證。此外，復
      無其他積極之證據足資證明被告確有公訴人所指違反槍砲
      彈藥刀械管制條例之犯行或有任何積極事證足認被告與王
      齡毅間有共同持有上開槍彈之犯意聯絡及行為分擔。此部
      分不能證明被告犯罪，因公訴人認被告涉嫌非法持有槍彈
      部分與前揭被告論罪科刑部分，具有想像競合犯之裁判上
      一罪關係，自無庸另為無罪之諭知。
據上論斷，應依刑事訴訟法第299 條第1 項前段，刑法第30條第
1 項前段、第2 項、第305 條、第55條、第41條第1 項前段，刑
法施行刑法第1 條之1 第1 項、第2 項前段，判決如主文。
本案經檢察官黃嘉妮到庭執行職務。
中    華    民    國    98    年    9     月    30    日
                  刑事第四庭  審判長法  官  樊季康
                                    法  官  徐子涵
                                    法  官  劉元斐
以上正本證明與原本無異
如不服本判決應於送達後10日內向本院提出上訴狀
                                    書記官  陳秀慧
中    華    民    國    98    年    10    月    5     日
附錄本案論罪科刑法條全文：
中華民國刑法第305條
（恐嚇危害安全罪）
以加害生命、身體、自由、名譽、財產之事，恐嚇他人致生危害
於安全者，處2年以下有期徒刑、拘役或3百元以下罰金。


司法院資訊處製作；財團法人民間司法改革基金會備份。
